臺灣臺南地方法院民事裁定　　　　　 100年度消債聲字第48號
債　務　人　陳添旺
代　理　人　禎和律師
上列當事人因消費者債務清理條例聲請免責事件，本院裁定如下
：
    主  文
債務人陳添旺不免責。
    理  由
一、按法院為終止或終結清算程序之裁定確定後，除別有規定外
    ，應以裁定免除債務人之債務；又按債務人有下列各款情形
    之一者，法院應為不免責之裁定，但債務人證明經普通債權
    人全體同意者，不在此限：一、於7年內曾依破產法或本條
    例規定受免責；二、隱匿、毀損應屬清算財團之財產，或為
    其他不利於債權人之處分；三、捏造債務或承認不真實之債
    務；四、因浪費、賭博或其他投機行為，致財產顯然減少或
    負擔過重之債務，而生開始清算之原因；五、於清算聲請前
    1年內，已有清算之原因，而隱瞞其事實，使他人與之為交
    易致生損害；六、明知已有清算原因之事實，非基於本人之
    義務，而以特別利於債權人中之一人或數人為目的，提供擔
    保或消滅債務；七、隱匿、毀棄、偽造或變造帳簿或其他會
    計文件之全部或一部，致其財產之狀況不真確；八、故意於
    財產及收入狀況說明書為不實之記載，或有其他故意違反本
    條例所定義務之行為，消費者債務清理條例第132條、第134
    條分別定有明文。又按消費者債務清理條例所定清算程序之
    立法目的，在於使陷於經濟上困境之消費者，得依該條例所
    定清算型債務清理程序清理債務，藉以妥適調整債務人與債
    權人及其他利害關係人間之權利義務關係，保障債權人之公
    平受償，並謀求債務人經濟生活之更生機會，從而健全社會
    經濟發展，而非在使債務人恣意消費所造成之債務，轉嫁予
    債權人負擔；其債務人免責之制度，應在鼓勵勤勞誠實之債
    務人，如債務人對於清算之原因有可歸責性，或有虛偽不實
    、違反誠信、違反消費者債務清理條例所定義務之行為，致
    害及債權人之權益，或影響清算程序之進行，自不宜予以免
    責。
二、經查：
  (一)債務人依消費者債務清理條例聲請更生事件，前經本院裁定
    自民國98年8月31日16時起開始更生程序，嗣因更生方案未
    能依消費者債務清理條例第59條、第60條規定獲得債權人會
    議之可決，復經本院裁定自99年11月22日下午5時起開始清
    算程序，然因債務人名下之財產屬不易變價之財產，無處分
    之實益，而不予處分，堪認債務人並無財產足敷清償同條例
    第108條所列之財團費用、財團債務等費用，本院遂於100年
    4月7日裁定終結清算程序等情，業據本院依職權調閱本院98
    年度消債更字第4號、98年度消債抗字第161號、98年度司執
    消債更字第335號、99年度消債清字第88號及99年度司執消
    債清字第70號卷查明屬實，先予敘明。
  (二)次查債務人並無充分之收入以支付卡債，且以繳納最低應支
    付款之方式刷卡消費或預借現金使用，依債權人提出債務人
    自90年1月起至94年12月止之消費明細資料所示，統算債務
    人分別預借現金萬元以上（萬元以下小額頗多不於此列計）
    計有：90年2月新臺幣(下同)14,000元、5月40,000元、6月
    至12月100,500元；91年5月20,000元、6月32,000元、12月
    50,000元；92年4月40,000元、5月33,000元、9月32,000元
    、12月58,000元、8月27日至9月15日25,710元；93年9月1
    0,000元、9月至10月28,000元、10月70,000元；94年1月4日
    10,000元、1月14日10,000元、2月3日10,000元、4月60,000
    元、6月30,000元；另債務人持萬泰商業銀行股份有限公司
    （下稱萬泰銀行）現金卡於91至94年間分別提領89,200元、
    90,000元、31,500元、37,000元；持豐（台灣）商業銀行
    股份有限公司（下稱豐銀行）現金卡於89年6月至94年10
    月間提領432,700元，其後雖無借款明細，然經本院依職權
    函請債務人對其所預借現金使用情形提出說明及陳明90年至
    94年借款期間之每月平均收入情形時，債務人雖具狀陳稱「
    因薪資不敷支付生活費，無法正常繳款，故以以卡養卡方式
    繳納銀行最低額度；借款用途為支付生活費」、「借款期間
    債務人每月薪資為24,000元」等語，惟以債務人前述借款情
    形以觀，債務人每月收入加上借貸款項，應已超過其提出之
    財產及收入狀況說明書所載，每月支出個人必要生活費用膳
    食費3,000元、交通費1,500元、勞健保費660元、醫療費500
    元、水電瓦斯費1,050元、電話費200元、第4台費用500元、
    配偶扶養費1,500元，共計約8,910元（本院98年度消債更字
    第4號卷第26頁）甚多，且顯不相當，故足認債務人大量密
    集提領現金，已有逾生活必要之支出。況債務人於借款後僅
    部分支付繳納最低應付款外，其餘使用情形不明，且拒未陳
    明，則其借貸款用途應認顯非生活之必要。
  (三)再查債務人於上開期間，除向銀行借貸現金外，亦同時使用
    信用卡消費，並分別於90年8月12日在燦坤3C單筆刷卡消費
    19,950元、93年5月24日在金滿億銀樓刷卡消費36,000元、
    94年1月8日在崑碁電腦刷卡消費31,128元、93年3月24日至
    94年10月19日在三奇銀樓、金進銀樓刷卡消費共166,190元
    、百嘉家電水電維修中心2筆刷卡消費共69,550元、遠東百
    貨公司刷卡消費共32,646元，有債權人中國信託商業銀行股
    份有限公司（下稱中信銀行）、玉山商業銀行股份有限公司
    （下稱玉山銀行）及豐銀行所附之消費明細在卷可稽。而
    債務人雖辯稱其於銀樓消費並非為債務人或家屬購買自身有
    關任何金飾等奢侈品，而係債務人當日於店家刷卡消費購買
    黃金後，隨即出賣予銀樓，於扣除手續費及差價後，餘額再
    由銀樓交付現金予債務人補貼家用等語，惟債務人以信用卡
    購入黃金後再回賣之方式取得現金，顯非一般消費常態，實
    屬投機行為。另債務人辯稱其於百嘉家電水電維修中心刷卡
    消費乃因其子陳毅澤所有之汽車發生意外事故，因此始以刷
    卡方式辦理分期支付，並提出鼎鑫汽車修護廠之修車單1紙
    為證，然債務人所提出者為鼎鑫汽車修護廠之修車單，其修
    理項目或零件項目均與汽車修護相關，要非屬家電或水電之
    修護，何況該修車單上記載之修車金額64,400元，亦與債務
    人於93年5月29日2筆消費總額69,550元（39,550元及30,000
    元）有異，是債務人之上開主張尚不可採。至債務人於電腦
    、3C產品及遠東百貨公司等營業處所消費之紀錄，經核該等
    消費客觀上非可認係維持生活所必要之支出，且觀諸其信用
    卡消費明細可知，債務人每月信用卡皆僅能繳足最低應繳金
    額，於此期間亦多次向債權人預借現金，顯見債務人於經濟
    狀況不佳之情形下，猶恣意花費超過個人經濟能力所能支應
    之範圍，致資力惡化陷於負擔更高額債務之處境，堪認債務
    人於開始清算原因之發生為可歸責。
  (四)復按消費者債務清理條例第132條之立法目的，乃在於避免
    因一時陷於經濟困難者喪失繼續生活之意志與希望，而賦予
    其經濟上重建更生之機會，然並非保障生活奢侈之人能夠藉
    此制度免除積欠之債務；且債務人於償債期間，為求債務之
    順利清償，本應忍受較其原本生活水準、甚至較一般社會大
    眾之生活水準，更為節儉之生活，此不僅為一般社會觀念所
    知悉，更為債務人於借貸之初即能預期。本件債務人不思及
    此，於非急迫情況下聲請使用多家信用卡、現金卡，復在未
    完全清償先前所積欠之現金卡、信用卡等債務之情形下，又
    又多次持續使用預借現金或信用卡消費之方式致迅速累積債
    務，其財務之操作，遠逾其收入及經濟狀況，完全未考量日
    後履行債務之清償能力，顯係將自身消費、借貸之風險全部
    轉嫁由債權人承擔，難謂非投機之行為，則於債務人有浪費
    、投機之情況下，若允債務人得藉由消費者債務清理條例中
    之免責制度，以規避其應負擔之償還責任，顯與該制度係為
    保障誠實勤勉之債務人經濟生活之重建復甦等立法目的有違
    。
  (五)末經本院函請債務人之各普通債權人就本件債務人免責一事
    表示意見，臺灣銀行股份有限公司、台北富邦銀行股份有限
    公司、萬泰銀行、華南商業銀行股份有限公司、日盛國際商
    業銀行股份有限公司、台新國際商業銀行股份有限公司、渣
    打國際商業銀行股份有限公司、臺灣土地銀行股份有限公司
    、中信銀行、花旗（臺灣）商業銀行股份有限公司、上海商
    業儲蓄銀行股份有限公司、國泰世華商業銀行股份有限公司
    、玉山銀行、金陽信資產管理股份有限公司、豐銀行均具
    狀表示不同意債務人免責，亦有其民事陳報狀附卷可佐，足
    見債務人未經普通債權人全體之同意，債務人又無法提出業
    經普通債權人全體同意之證明，尚無從認符於消費者債務清
    理條例第134條但書之規定，而可裁定免責。
三、綜上所述，本件債務人確因浪費、投機行為而負擔過重之債
    務，並致無力清償債務而生清算之原因，則依前揭消債條例
    第134條第4款規定，應裁定債務人不免責。至於消債條例第
    135條規定債務人於具備第134條各款不免責事由且情節輕微
    者，復兼顧債權人全體受償情形及權衡其他情狀，認於適當
    情形，法院亦得為免責裁定。然本件債務人既因浪費、投機
    情事，致債務持續累積達594萬餘元，即難認情節輕微，且
    本件普通債權人均未於更生或清算程序中受償，各債權人均
    表明不同意債務人免責，有上開債權人之陳報狀在卷可參，
    則依上說明，本件債務人應不予免責，爰裁定如主文。
四、末按法院為不免責或撤銷免責之裁定確定後，債務人繼續清
    償債務，而各普通債權人受償額均達債權額之百分之20者，
    法院得依債務人之聲請裁定免責，消費者債務清理條例第14
    2條定有明文。是債務人雖經本院為不免責裁定，惟其清償
    各債權人之債權額各達百分之20仍得向法院聲請裁定免責，
    併此敘明。
中    華    民    國   100    年    10    月    11    日
                  民事第一庭  法  官  洪碧雀
以上正本證明與原本無異。
如不服本裁定應於送達後10日內向本院提出抗告狀，並繳納抗告
費新臺幣1,000元。
中    華    民    國   100    年    10    月    11    日
                              書記官  黃稜鈞